# Propriedades

## Exemplo 1 (4.4(a))

Para os exemplos dos Teoremas 1, 2 e 3 considere um vetor aleatório $\mathbf{y} \sim N_3(\mathbf{\mu}, \mathbf{\Sigma})$, em que:

$$
\mathbf{\mu} = 
  \begin{bmatrix}
  3 \\ 1 \\ 2
  \end{bmatrix}
\space e \space
\mathbf{\Sigma} = 
  \begin{bmatrix}
   4 & 0 & 2 \\
   0 & 1 & -1 \\
   2 & -1 & 3 \\
   \end{bmatrix}
$$

::: {.panel-tabset}

#### R

```{r}
mi <- c(3, 1, 2)
mi

Sigma <- matrix(c(4, 0, 2, 0, 1, -1, 2, -1, 3), nrow = 3, ncol = 3)
Sigma
```

#### SAS

```{r}
#| eval: false

options nocenter ps=1000;
proc iml;
reset fuzz;

y = {'y1','y2','y3'};
mi = {3,1,2};
Sigma = {4 0 2, 0 1 -1, 2 -1 3};
```

:::

### Teorema 1.1 (4.4A. i)

Sejam $\mathbf{y} \sim N_p(\mathbf{\mu}, \mathbf{\Sigma})$ e $\mathbf{a}$ um vetor $p \times 1$ de constantes. Então, a **variável aleatória**:

$$z = \mathbf{a'}\mathbf{y} \sim N(\mathbf{a' \mu}, \mathbf{a'\Sigma a})$$

Como exemplo, considere: 

$$
z = y_1 - 2y_2 + y_3 
\text{ ,   em que } 
\mathbf{a} = 
  \begin{bmatrix}
    1 \\ -2 \\ 1
  \end{bmatrix}
$$

::: {.panel-tabset}

#### R

```{r}
a <- c(1, -2, 1)
a

E_z <- t(a) %*% mi
E_z

var_z <- t(a) %*% Sigma %*% a
var_z
```

Com isso, a variável aleatória $z$ fica:

$$z = \mathbf{a'y} \sim N(\mathbf{a' \mu} = 3, \mathbf{a'\Sigma a} = 19)$$

#### SAS

```{r}
#| eval: false

a = {1, -2, 1};
mi_z = t(a) * mi;
var_z = t(a)*Sigma*a;
print y mi Sigma,,,,, 'item (i)   ',,'z = y1-2y2+y3   ' mi_z var_z;
```

:::

### Teorema 1.2 (4.4A. ii)

Sejam $\mathbf{y} \sim N_p(\mathbf{\mu}, \mathbf{\Sigma})$ e $\mathbf{A}$ uma matriz $k \times p$ de constantes e posto $k \le p$. Então, o **vetor aleatório**:

$$\mathbf{z} = \mathbf{A} \mathbf{y} \sim N_k(\mathbf{A \mu}, \mathbf{A\Sigma A'})$$

Agora, considere as seguintes combinações lineares $z_1$ e $z_2$:

$$
\begin{aligned}
z_1 = y_1 - y_2 + y_3 \space \text{ e } \space z_2 = 3y_1 + y_2 - 2y_3 \\
\mathbf{z} = 
\begin{bmatrix}
\mathbf{z_1} \\ \mathbf{z_2}
\end{bmatrix}
\text{ = }
\begin{bmatrix}
1 & -1 & 1 \\
3 & 1 & -2
\end{bmatrix}
\begin{bmatrix}
y_1 \\ y_2 \\ y_3
\end{bmatrix}
\text{ = }
\mathbf{Ay}
\end{aligned}
$$

::: {.panel-tabset}

#### R

```{r}
A <- matrix(c(1, -1, 1, 3, 1, -2), nrow = 2, ncol = 3, byrow = TRUE)
A

E_z1z2 <- A %*% mi
E_z1z2

cov_z1z2 <- A %*% Sigma %*% t(A)
cov_z1z2
```

Pelo teorema, o vetor aleatório fica:

$$
\mathbf{z} = \mathbf{Ay} \sim N_2
\left(
  \mathbf{A \mu} = 
    \begin{bmatrix}
      4 \\ 6
    \end{bmatrix},
  \mathbf{A\Sigma A'} = 
    \begin{bmatrix}
      14 & 4 \\ 
      4 & 29
    \end{bmatrix}
\right)
$$

#### SAS

```{r}
#| eval: false

ZZ = {'z1 = y1-y2+y3','z2 = 3y1+y2-2y3'}; 
A = {1 -1  1, 3  1 -2};
mi_ZZ = A*mi;
Sigma_ZZ = A*Sigma*t(A);
print 'item (ii)',,  ZZ '     ' mi_ZZ '     ' Sigma_ZZ;
```

:::

### Teorema 2 (4.4B.) {#sec-T2}

Se $\mathbf{y} \sim N_p(\mathbf{\mu, \Sigma})$, então **qualquer subvetor** $r \times 1$ de $\mathbf{y}$ tem uma distribuição normal $r$-variada com médias, variâncias e covariâncias iguais às da distribuição normal $p$-variada original.

Como exemplo, considere: $y_1 \sim N(3,4)$, $y_2 \sim N(1,1)$ e $y_3 \sim N(2, 3)$.

::: {.panel-tabset}

#### R

Dessa forma, o vetor $\begin{bmatrix} y_1 \\ y_2\end{bmatrix}$:

```{r}
A12 <- matrix(c(1, 0, 0, 0, 1, 0), nrow = 2, ncol = 3, byrow = TRUE)
A12

mi_12 <- A12 %*% mi
mi_12

Sigma_12 <- A12 %*% Sigma %*% t(A12)
Sigma_12
```

$$
\begin{bmatrix}
  y_1 \\ y_2
\end{bmatrix}
  \sim N_2\left(
    \begin{bmatrix}
      3 \\ 1
    \end{bmatrix}, 
    \begin{bmatrix}
      4 & 0 \\ 
      0 & 1
    \end{bmatrix}
  \right) \\
$$

Enquanto isso, o vetor $\begin{bmatrix} y_1 \\ y_3\end{bmatrix}$:

```{r}
A13 <- matrix(c(1, 0, 0, 0, 0, 1), nrow = 2, ncol = 3, byrow = TRUE)
A13

mi_13 <- A13 %*% mi
mi_13

Sigma_13 <- A13 %*% Sigma %*% t(A13)
Sigma_13
```

$$
\begin{bmatrix}
  y_1 \\ y_3
\end{bmatrix}
  \sim N_2\left(
    \begin{bmatrix}
      3 \\ 2
    \end{bmatrix}, 
    \begin{bmatrix}
      4 & 2 \\ 
      2 & 3
    \end{bmatrix}
  \right)
$$

#### SAS

```{r}
#| eval: false

A12 = {1 0 0, 0 1 0};
mi_12 = A12*mi;
Sigma_12 = A12*Sigma*t(A12);
print mi_12 Sigma_12;

A13 = {1 0 0, 0 0 1};
mi_13 = A13*mi;
Sigma_13 = A13*Sigma*t(A13);
print mi_13 Sigma_13;
```

:::

### Teorema 3 (4.4C.)

Se o vetor particionado $\mathbf{v} = \begin{bmatrix} \mathbf{y} \\ \mathbf{x} \end{bmatrix} \sim N_{p+q}(\mathbf{\mu, \Sigma})$ então os subvetores aleatórios $\mathbf{y}$ e $\mathbf{x}$ são **independentes** se $\mathbf{\Sigma}_{xy} = 0$.

::: {.panel-tabset}

#### R

```{r}
a1 <- c(1, 0, 0)
a1

b2 <- c(0, 1, 0)
b2

cov_12 <- t(a1) %*% Sigma %*% b2
cov_12
```

#### SAS

```{r}
#| eval: false

a1 = {1 0 0};
b2 = {0 1 0};
cov_12 = a1*Sigma*t(b2);
print cov_12;
```

:::

## Exemplo 2 (4.4(b))

### Teorema 4 (4.4D.) {#sec-T4}

Se $\mathbf{y}$ e $\mathbf{x}$ têm distribuição conjunta normal multivariada com $\mathbf{\Sigma}_{yx} \ne 0$ então a **distribuição condicional** de $\mathbf{y}$ dado $\mathbf{x}$, $f(\mathbf{y} \mid \mathbf{x})$, é **normal multivariada** com vetor de médias e matriz de covariâncias dados por:

$$
\begin{aligned}
E(\mathbf{y} \mid \mathbf{x}) = \mathbf{\mu}_y + \mathbf{\Sigma}_{yx} \mathbf{\Sigma}_{xx}^{-1}(\mathbf{x} - \mathbf{\mu}_x) \\
cov(\mathbf{y} \mid \mathbf{x}) = \mathbf{\Sigma}_{yy} - \mathbf{\Sigma}_{yx} \mathbf{\Sigma}_{xx}^{-1} \mathbf{\Sigma}_{xy}
\end{aligned}
$$

Para ilustrar o Teorema 4 (4.4D.), considere o vetor aleatório $\mathbf{v} \sim N_4(\mathbf{\mu, \Sigma})$ em que:

$$
\begin{aligned}
\mathbf{\mu} = 
\begin{bmatrix}
2 \\ 5 \\ -2 \\ 1
\end{bmatrix}
\text{ e }
\mathbf{\Sigma} = 
\begin{bmatrix}
9 & 0 & 3 & 3 \\
0 & 1 & -1 & 2 \\
3 & -1 & 6 & -3 \\
3 & 2 & -3 & 7 \\
\end{bmatrix}
\end{aligned}
$$

::: {.panel-tabset}

#### R

```{r}
mi <- c(2, 5, -2, 1)
mi

Sigma <- matrix(
  c(9, 0, 3, 3, 0, 1, -1, 2, 3, -1, 6, -3, 3, 2, -3, 7), 
  nrow = 4, byrow = TRUE
  )
Sigma
```


#### SAS

```{r}
#| eval: false

options nocenter ps=1000;
proc iml;
reset fuzz;

mi = {2,5,-2,1};
Sigma = {9 0 3 3, 0 1 -1 2, 3 -1 6 -3, 3 2 -3 7};
print v mi Sigma;
```

:::

Se $\mathbf{v} = \begin{bmatrix} y_1, y_2, x_1, x_2 \end{bmatrix} '$ é um vetor particionado dessa forma, então:

$$
\mathbf{\mu_y} = 
\begin{bmatrix} 
2 \\ 5
\end{bmatrix}
, 
\mathbf{\mu_x} =
\begin{bmatrix} 
-2 \\ 1
\end{bmatrix} \\
$$

$$
\mathbf{\Sigma_{yy}} = 
\begin{bmatrix} 
9 & 0 \\ 0 & 1
\end{bmatrix}
,
\mathbf{\Sigma_{xx}}
\begin{bmatrix} 
6 & -3 \\ -3 & 7
\end{bmatrix}
,
\mathbf{\Sigma_{yx}}
\begin{bmatrix} 
3 & 3 \\ -1 & 2
\end{bmatrix}
$$

::: {.panel-tabset}

#### R

```{r}
Ay <- matrix(c(1, 0, 0, 0, 0, 1, 0, 0), nrow = 2, byrow = TRUE)
Ay

mi_y <- Ay %*% mi
mi_y

Sigma_yy <- Ay %*% Sigma %*% t(Ay)
Sigma_yy

Ax <- matrix(c(0, 0, 1, 0, 0, 0, 0, 1), nrow = 2, byrow = TRUE)
Ax

mi_x <- Ax %*% mi
mi_x

Sigma_xx <- Ax %*%Sigma %*% t(Ax)
Sigma_xx

Sigma_yx <- Ay %*% Sigma %*% t(Ax)
Sigma_yx
```

#### SAS

```{r}
#| eval: false

Ay = {1 0 0 0, 0 1 0 0};
mi_y = Ay*mi;
Sigma_yy = Ay*Sigma*t(Ay);

Ax = {0 0 1 0, 0 0 0 1};
mi_x = Ax*mi;
Sigma_xx = Ax*Sigma*t(Ax);

Sigma_yx = Ay*Sigma*t(Ax);
print mi_y Sigma_yy,, mi_x Sigma_xx,, Sigma_yx;
```

:::

Para calcular $cov(\mathbf{y} \mid \mathbf{x}) = \mathbf{\Sigma}_{yy} - \mathbf{\Sigma}_{yx} \mathbf{\Sigma}_{xx}^{-1} \mathbf{\Sigma}_{xy}$ procedemos da seguinte maneira:

::: {.panel-tabset}

#### R

```{r}
cov_ydx <- Sigma_yy - Sigma_yx %*% solve(Sigma_xx) %*% t(Sigma_yx)
cov_ydx
```

$$
cov(\mathbf{y} \mid \mathbf{x}) = 
\begin{bmatrix} 
3,82 & -0,73 \\ -0,73 & 0,42
\end{bmatrix}
$$

#### SAS

```{r}
#| eval: false

cov_ydx = Sigma_yy-Sigma_yx*inv(Sigma_xx)*t(Sigma_yx);

print Sigma_yy[format=6.0],, cov_ydx[format=6.2];
```

:::

Note que a variância de $y_1$ e de $y_2$ são maiores do que as variâncias condicionais:

```{r}
Sigma_yy

cov_ydx
```

$$
\begin{aligned}
var(y_1) = 9 \text{ e } var(y_1 \mid x_1, x_2) = 3,82 \\
var(y_2) = 1 \text{ e } var(y_2 \mid x_1, x_2) = 0,42
\end{aligned}
$$

## Exemplo 3 (4.4(c))

### Teorema 4 (4.4D.) - Corolário 1

Considere: 

$$
\mathbf{v} = 
\begin{bmatrix} 
y, & x_1, & \dots, & x_q
\end{bmatrix}
' = 
\begin{bmatrix} 
y \\ \mathbf{x'}
\end{bmatrix} 
\text{ com } 
\mathbf{\mu} = 
\begin{bmatrix} 
\mu_y \\ \mathbf{\mu_x}
\end{bmatrix} 
\text{ e } 
\mathbf{\Sigma} = 
\begin{bmatrix}
\sigma_y^2 & \mathbf{\sigma}_{yx}' \\
\mathbf{\sigma}_{yx} & \mathbf{\Sigma}_{xx}
\end{bmatrix}
\text{, }
$$

então $y \mid \mathbf{x}$ tem distribuição normal univariada com:

$$
\begin{aligned}
E(y \mid \mathbf{x}) = \mu_y + \mathbf{\sigma}_{yx}' \mathbf{\Sigma}_{xx}^{-1} (\mathbf{x} - \mathbf{\mu}_x) \\
var(y \mid \mathbf{x}) = \sigma_{y}^2 - \mathbf{\sigma}_{yx}' \mathbf{\Sigma}_{xx}^{-1} \mathbf{\sigma}_{yx}
\end{aligned}
$$

Como exemplo, seguimos com o vetor $\mathbf{v}$ utilizado no [Teorema 4 (4.4D) -@sec-T4].

$$
\mathbf{v} \sim N_4(\mathbf{\mu}, \mathbf{\Sigma})
\text{ , }
\mathbf{\mu} = 
\begin{bmatrix}
2 \\ 5 \\ -2 \\ 1
\end{bmatrix}
\text{ e }
\mathbf{\Sigma} = 
\begin{bmatrix}
9 & 0 & 3 & 3 \\
0 & 1 & -1 & 2 \\
3 & -1 & 6 & -3 \\
3 & 2 & -3 & 7 \\
\end{bmatrix}
$$

::: {.panel-tabset}

#### R

```{r}
mi <- c(2, 5, -2, 1)
mi

Sigma <- matrix(
  c(9, 0, 3, 3, 0, 1, -1, 2, 3, -1, 6, -3, 3, 2, -3, 7), 
  nrow = 4, byrow = TRUE
  )
Sigma
```

#### SAS

```{r}
#| eval: false

options nocenter ps=1000;
proc iml;
reset fuzz;

mi = {2,5,-2,1};
Sigma = {9 0 3 3, 0 1 -1 2, 3 -1 6 -3, 3 2 -3 7};
print v mi Sigma;
```

:::

Se $\mathbf{v} = \begin{bmatrix} y, & x_1, & x_2, & x_3 \end{bmatrix}'$ então:

$$\mu_y = 2 \text{ e } var(y) = 9 \\$$

$$
\mathbf{\mu}_x = 
\begin{bmatrix}
5 \\ -2 \\ 1
\end{bmatrix}
\text{ , }
\mathbf{\Sigma}_{xx} = 
\begin{bmatrix}
1 & -1 & 2 \\
-1 & 6 & -3 \\
2 & -3 & 7
\end{bmatrix}
\text{ e }
\mathbf{\sigma}_{yx} = 
\begin{bmatrix}
0 \\ 3 \\ 3
\end{bmatrix}
$$

::: {.panel-tabset}

#### R

```{r}
Ay <- matrix(c(1, 0, 0, 0), nrow = 1)
Ay

mi_y <- Ay %*% mi
mi_y

Sigma_yy <- Ay %*% Sigma %*% t(Ay)
Sigma_yy

Ax <- matrix(
  c(0, 1, 0, 0, 0, 0, 1, 0, 0, 0, 0, 1), 
  nrow = 3, ncol = 4, byrow = TRUE
)
Ax

mi_x <- Ax %*% mi
mi_x

Sigma_xx <- Ax %*% Sigma %*% t(Ax)
Sigma_xx

sigma_yx <- Ay %*% Sigma %*% t(Ax)
sigma_yx
```

#### SAS

```{r}
#| eval: false

Ay = {1 0 0 0};
mi_y = Ay*mi;
Sigma_yy = Ay*Sigma*t(Ay);

Ax = {0 1 0 0, 0 0 1 0, 0 0 0 1};
mi_x = Ax*mi;
Sigma_xx = Ax*Sigma*t(Ax);

Sigma_yx = Ay*Sigma*t(Ax);
print mi_y Sigma_yy,, mi_x Sigma_xx,, Sigma_yx;
```

:::

Pelo Corolário, temos:

$$
var(y \mid x_1, x_2, x_3) = \sigma_{y}^2 - \mathbf{\sigma}_{yx}' \mathbf{\Sigma}_{xx}^{-1} \mathbf{\sigma}_{yx}
$$

::: {.panel-tabset}

#### R

```{r}
cov_ydx <- Sigma_yy - sigma_yx %*% solve(Sigma_xx) %*% t(sigma_yx)
cov_ydx
```

Portanto, $var(y \mid x_1, x_2, x_3) = `r round(cov_ydx, 3)`$.

Note que a variância de $y$ é maior do que a variância condicional:

```{r}
Sigma_yy

cov_ydx
```

$$
\begin{aligned}
var(y) &= `r round(Sigma_yy, 3)` \\
var(y \mid x_1, x_2, x_3) &= `r round(cov_ydx, 3)`
\end{aligned}
$$

#### SAS

```{r}
#| eval: false

cov_ydx = Sigma_yy-Sigma_yx*inv(Sigma_xx)*t(Sigma_yx);

print Sigma_yy[format=6.0],, cov_ydx[format=6.2];
```

:::
