# Gráfico da Normal Bivariada

Construiremos o gráfico da normal bivariada utilizando o pacote `plotly`. Este pacote permite confeccionar gráficos dinâmicos tridimensionais.

```{r}
#| eval: false

install.packages("plotly")
```

```{r}
#| message: false
#| warning: false

library(plotly)
```

::: {.panel-tabset}

### R

Para construir o gráfico da normal bivariada, primeiramente, definimos os valores dos vetores das variáveis `y1` e `y2`.

```{r}
y1 <- seq(from = -4, to = 4, by = 0.1)
y1

y2 <- seq(from = -4, to = 4, by = 0.1)
y2
```

A função `seq()` cria uma sequência de valores e possui três argumentos:

- `from =`: valor em que a sequência começa;

- `to =`: valor em que a sequência termina;

- `by =`: de quanto em quanto a sequência é construída.

Em seguida, calculamos a densidade bivariada, dada pela seguinte equação:

$$
\phi = \frac{1}{2\pi \sqrt{1-r^2}} exp\left\{-\frac{y_1^2 - 2r y_1 y_2 + y_2^2}{2(1-r^2)}\right\}
$$

em que $r$ é o **coeficiente de correlação** entre `y1` e `y2`, variando de -1 a 1.

O valor do coeficiente de correlação será salvo no objeto `r`. Já o objeto `pi` armazena o valor de $\pi$ com seis casas decimais.

Para verificar as alterações gráficas, redefina o valor do objeto `r` (valor entre -1 e 1).

```{r}
r <- -0.75  # Modificar este valor para verificar as alterações gráficas
pi
```

Para realizar o cálculo da densidade bivariada no R, criamos uma função (`function()`) que executa a equação definida anteriormente para cada um dos valores de `y1` e `y2`, gerando a matriz final, salva no objeto `z`.

```{r}
z <- outer(y1, y2, function(y1,y2) { 
  phi <- 1/(2 * pi * sqrt(1 - r^2)) * exp(-(y1^2 - 2 * r * y1 * y2 + y2^2) / (2 * (1 - r^2)))
  return(phi)
})
```

Com isso, podemos criar o gráfico de densidade bivariada.

```{r}
plot_ly(x = y1, y = y2, z = z, type = "surface") |> 
  layout(title = paste("Densidade Normal Bivariada (r =", r, ")"))
```

Com a função `plot_ly()`, definimos os objetos que compõem os eixos x, y e z, além do estilo do gráfico (`type = "surface"`). Em seguida, utilizando a função `layout()`, inserimos o título do gráfico.

**Link para aplicativo dinâmico:** <https://gustavojy.github.io/n-multi-graph-app/>.

### SAS

```{r}
#| eval: false

%let r=-0.75; * Fixa o coeficiente de correlação entre y1 e y2;
data Normal;
 pi=3.1416;
 do y1=-4 to 4 by 0.1;
  do y2=-4 to 4 by 0.1; 
  phi=exp(-(y1*y1-2*&r*y1*y2+y2*y2)/2/(1-&r*&r))/2/pi/sqrt(1-&r*&r);
  output;
  end;
 end;
run;

goptions reset=all border;
proc g3d data=Normal;
 title 'Densidade Normal Bivariada (r =' &r ')';
 plot y1*y2=phi / rotate=-20;
run;
```

:::
