# Teste de Hipótese - Exemplo 3

Daremos continuidade à Hipótese Linear Geral, realizando novas hipóteses e combinações de coeficientes da matriz $\mathbf{C}$.

$$
\begin{align}
H_0 &: \mathbf{C} \boldsymbol{\beta} = 0 \\
H_a &: \mathbf{C} \boldsymbol{\beta} \ne 0 
\end{align}
$$

Utilizaremos o mesmo caso abordado no @sec-th2, referente a uma reação química para formar um determinado material desejado.

Aqui, consideraremos o seguinte modelo:

$$
y_{1i} = \beta_0 + \beta_1x_{i1} + \beta_2x_{i2} + \beta_3x_{i3} + \epsilon_i
$$

Realizaremos testes sobre a variável $y_1$, referente ao percentual de material não convertido.

::: panel-tabset

### R

```{r}
y1 <- c(41.5,33.8,27.7,21.7,19.9,15.0,12.2,4.3,19.3,6.4,37.6,18.0,26.3,9.9,25.0,14.1,15.2,15.9,19.6)

n <- length(y1)
x0 <- rep(1, n)

x1 <- c(162,162,162,162,172,172,172,172,167,177,157,167,167,167,167,177,177,160,160)

x2 <- c(23,23,30,30,25,25,30,30,27.5,27.5,27.5,32.5,22.5,27.5,27.5,20,20,34,34)

x3 <- c(3,8,5,8,5,8,5,8,6.5,6.5,6.5,6.5,6.5,9.5,3.5,6.5,6.5,7.5,7.5)
```

```{r}
Jnn <- matrix(data = 1, nrow = n, ncol = n)

In <- diag(n)
```

```{r}
X <- cbind(x0, x1, x2, x3)
X
```

```{r}
k <- ncol(X) - 1	     # número de variáveis regressoras
k
```

Os parâmetros estimados de $\beta$ do modelo completo é dado por:

```{r}
Beta <- solve(t(X) %*% X) %*% t(X) %*% y1
Beta |> round(4)
```

$$
\hat{y}_{1} = 332,111 - 1,546 x_{1} - 1,425 x_{2} - 2,237 x_{3} + \epsilon
$$

### SAS

```{r}
#| eval: false

data ChemReaction;
* x1=temperature x2=concentration x3=time y1=unchanged y2=converted;
input x1 x2 x3 y1 y2;
cards;
162    23.0    3.0    41.5    45.9
162    23.0    8.0    33.8    53.3
162    30.0    5.0    27.7    57.5
162    30.0    8.0    21.7    58.8
172    25.0    5.0    19.9    60.6
172    25.0    8.0    15.0    58.0
172    30.0    5.0    12.2    58.6
172    30.0    8.0     4.3    52.4
167    27.5    6.5    19.3    56.9
177    27.5    6.5     6.4    55.4
157    27.5    6.5    37.6    46.9
167    32.5    6.5    18.0    57.3
167    22.5    6.5    26.3    55.0
167    27.5    9.5     9.9    58.9
167    27.5    3.5    25.0    50.3
177    20.0    6.5    14.1    61.1
177    20.0    6.5    15.2    62.9
160    34.0    7.5    15.9    60.0
160    34.0    7.5    19.6    60.6
;

proc iml;
*pág.262;
* Outra forma de leitura dos dados: a partir de um dataset já criado;
use ChemReaction;
read all var{x1} into x1;
read all var{x2} into x2;
read all var{x3} into x3;
read all var{y1} into y1;
read all var{y2} into y2;

y = y1;
n = nrow(y);
jn = j(n,1,1);
In = I(n);
X = jn||x1||x2||x3;
k = ncol(X)-1;	* k = número de variáveis regressoras;

Beta = inv(t(X)*X)*t(X)*y;
print Beta [format=12.4];
```

:::

## Hipótese 1

A primeira hipótese que testaremos é:

$$
\begin{align}
H_0 &: 2\beta_1 - 2\beta_2 = 2\beta_2 - \beta_3 = 0 \\
H_0 &: \mathbf{C} \boldsymbol{\beta} = 
\begin{bmatrix}
0 & 1 & -1 &  0 \\
0 & 0 &  2 & -1  \\
\end{bmatrix}
\begin{bmatrix}
\beta_0 \\ \beta_1 \\ \beta_2 \\ \beta_3
\end{bmatrix}
=
\begin{bmatrix}
0 \\ 0
\end{bmatrix} \\
H_0 &: \begin{cases}
\beta_1 - \beta_2 = 0 \\
2\beta_2 - \beta_3 = 0
\end{cases} 
\iff
H_0: 2\beta_1 = 2\beta_2 = \beta_3 = 0
\end{align}
$$

::: panel-tabset

### R

```{r}
C <- matrix(
  c(0, -2,  2,  0, 
    0,  0,  2, -1),
  nrow = 2, byrow = TRUE
)
C
```

```{r}
CBeta <- C %*% Beta
CBeta

SQHip <- t(CBeta) %*% solve(C %*% (solve(t(X) %*% X)) %*% t(C)) %*% CBeta
SQHip

gl_Hip <- nrow(C)
gl_Hip

QMHip <- SQHip / gl_Hip
QMHip
```

```{r}
SQRes <- t(y1) %*% (In - X %*% solve(t(X) %*% X) %*% t(X)) %*% y1
SQRes

gl_res <- n - k - 1
gl_res

QMRes <- SQRes / gl_res
QMRes
```

```{r}
Fcalc1 <- QMHip / QMRes
Fcalc1

Ftab1 <- qf(0.95, gl_Hip, gl_res)
Ftab1

p_valor1 <- 1 - pf(Fcalc1, gl_Hip, gl_res) 
p_valor1
```

Dessa forma, o quadro da ANOVA sob a hipótese $H_0: 2\beta_1 - 2\beta_2 = 2\beta_2 - \beta_3 = 0$ ou $H_0: 2\beta_1 = 2\beta_2 = \beta_3$, fica:

```{r}
#| echo: false

options(knitr.kable.NA = '')

ftab1 <- qf(0.95, gl_Hip, gl_res)

data.frame(
  "FV" = c("H0", "Resíduo"),
  "gl" = c(gl_Hip, gl_res),
  "SQ" = c(SQHip, SQRes) |> round(3),
  "QM" = c(QMHip, QMRes) |> round(3),
  "Fcal" = c(Fcalc1, NA) |> round(3),
  "Ftab" = c(ftab1, NA) |> round(3),
  "p.valor" = c(p_valor1, NA) |> round(4)
) |> 
  kableExtra::kbl(
    align = "c",
    caption = "Teste de Regressão Global - H0: 2Beta1 = 2Beta2 = 2Beta3 = 0",
    col.names = c("FV", "gl", "SQ", "QM", "Fcal", "Ftab", "p-valor (5%)")
  ) |> 
  kableExtra::kable_styling(position = "center")
```

Dado que o $F_{cal} < F_{tab}$, para $F(0.05, 2, 15)$, não podemos rejeitar $H_0: \beta_1 - \beta_2 = 2\beta_2 - \beta_3 = 0$ ou $H_0: 2\beta_1 = 2\beta_2 = \beta_3$ ao nível de 5% de significância.

### SAS

```{r}
#| eval: false

C = {0 -2 2  0, 
     0 0  2 -1};
gl_H0 = nrow(C);
CBeta = C*Beta;
SQH0 = t(CBeta)*inv(C*(inv(t(X)*X))*t(C))*CBeta;
QMH0 = SQH0/gl_H0;

SQRes = t(y)*(In - X*inv(t(X)*X)*t(X))*y;
gl_res = n-k-1;
QMRes = SQRes/gl_res;

Fcalc = QMH0/QMRes;
p_valor = 1-cdf('F',Fcalc,gl_H0,gl_res);

print 'Exemplo 8.4.1(b): Exemplo com dados de reação química (Tabela 7.4)',,
	  'Teste H0: 2B1 = 2B2 = B3 ou H0: B1 - B2 = 2B2 - B3 = 0',;
print 'H0        ' gl_H0  SQH0[format=8.4]  QMH0[format=8.4]  Fcalc[format=8.4] p_valor[format=8.4],,
      'Resíduo   ' gl_res SQRes[format=8.4] QMRes[format=8.4],,,,;
```

:::

## Hipótese 2

Agora, testaremos a hipótese $H_0: \beta_1 = \beta_2 = \beta_3$ utilizando diferentes matrizes $\mathbf{C}$:

$$
H_0: \beta_1 = \beta_2 = \beta_3
$$

$$
\begin{align}
H_0 &: \mathbf{C_1} \boldsymbol{\beta} = 
\begin{bmatrix}
0 & 1 & -1 &  0 \\
0 & 0 &  1 & -1  \\
\end{bmatrix}
\begin{bmatrix}
\beta_0 \\ \beta_1 \\ \beta_2 \\ \beta_3
\end{bmatrix}
=
\begin{bmatrix}
0 \\ 0
\end{bmatrix} \\
H_0 &: \begin{cases}
\beta_1 - \beta_2 = 0 \\
\beta_2 - \beta_3 = 0
\end{cases}
\iff
\beta_1 = \beta2 \quad ; \quad \beta_2 = \beta_3
\end{align}
$$

$$
\begin{align}
H_0 &: \mathbf{C_2} \boldsymbol{\beta} = 
\begin{bmatrix}
0 & 1 & -1 &  0 \\
0 & 1 &  0 & -1  \\
\end{bmatrix}
\begin{bmatrix}
\beta_0 \\ \beta_1 \\ \beta_2 \\ \beta_3
\end{bmatrix}
=
\begin{bmatrix}
0 \\ 0
\end{bmatrix} \\
H_0 &: \begin{cases}
\beta_1 - \beta_2 = 0 \\
\beta_1 - \beta_3 = 0
\end{cases}
\iff
\beta_1 = \beta_2 \quad ; \quad \beta_1 = \beta_3
\end{align}
$$

$$
\begin{align}
H_0 &: \mathbf{C_3} \boldsymbol{\beta} = 
\begin{bmatrix}
0 & 2 & -1 & -1 \\
0 & 0 &  1 & -1  \\
\end{bmatrix}
\begin{bmatrix}
\beta_0 \\ \beta_1 \\ \beta_2 \\ \beta_3
\end{bmatrix}
=
\begin{bmatrix}
0 \\ 0
\end{bmatrix} \\
H_0 &: \begin{cases}
2\beta_1 - \beta_2 - \beta_3 = 0 \\
\beta_2 - \beta_3 = 0
\end{cases}
\iff
2\beta_1 = \beta_2 + \beta_3 \quad ; \quad \beta_2 = \beta_3
\end{align}
$$

::: panel-tabset

### R

```{r}
C1 <- matrix(
  c(0, 1, -1,  0, 
    0, 0,  1, -1),
  nrow = 2, byrow = TRUE
)
C1

SQ_C1Beta <- t(C1 %*% Beta) %*% solve(C1 %*% (solve(t(X) %*% X)) %*% t(C1)) %*% C1 %*% Beta
SQ_C1Beta
```

```{r}
C2 <- matrix(
  c(0, 1, -1,  0, 
    0, 1,  0, -1),
  nrow = 2, byrow = TRUE
)
C2

SQ_C2Beta <- t(C2 %*% Beta) %*% solve(C2 %*% (solve(t(X) %*% X)) %*% t(C2)) %*% C2 %*% Beta
SQ_C2Beta
```

```{r}
C3 <- matrix(
  c(0, 2, -1, -1, 
    0, 0,  1, -1),
  nrow = 2, byrow = TRUE
)
C3

SQ_C3Beta <- t(C3 %*% Beta) %*% solve(C3 %*% (solve(t(X) %*% X)) %*% t(C3)) %*% C3 %*% Beta
SQ_C3Beta
```

```{r}
#| echo: false

data.frame(
  SQ_C1 = SQ_C1Beta,
  SQ_C2 = SQ_C2Beta,
  SQ_C3 = SQ_C3Beta
) |> 
  kableExtra::kbl(
    align = "c",
    caption = "Teste de Regressão Hipótese Linear Geral para diversas matrizes C - H0: Beta1 = Beta2 = Beta3 = 0"
  ) |> 
  kableExtra::kable_styling(position = "center")
```

### SAS

```{r}
#| eval: false

* Testar a hipótese H0: B1=B2=B3 usando a hipótese linear geral;
C1 = {0  1 -1  0, 
      0  0  1 -1};
SQ_C1Beta = t(C1*Beta)*inv(C1*(inv(t(X)*X))*t(C1))*C1*Beta;
C2 = {0  1 -1  0, 
      0  1  0 -1};
SQ_C2Beta = t(C2*Beta)*inv(C2*(inv(t(X)*X))*t(C2))*C2*Beta;
C3 = {0  2 -1 -1, 
      0  0  1 -1};
SQ_C3Beta = t(C3*Beta)*inv(C3*(inv(t(X)*X))*t(C3))*C3*Beta;

print 'SQH0 para a hipótese H0: B1=B2=B3 usando diferentes matrizes C, em C*Beta=0',,,
     SQ_C1Beta[format=12.4] SQ_C2Beta[format=12.4]SQ_C3Beta[format=12.4];
```

:::

## Hipótese 3

O próximo teste de hipótese a ser realizado é:

$$
H_0: \beta_1 = \beta_2
$$

Realizaremos o teste utilizando a hipótese linear geral e a abordagem do modelo completo e modelo reduzido.

:::panel-tabset

### R

Pela hipótese linear geral, dada a matriz $\mathbf{C} = [0, 1, -1, 0]$, temos:

```{r}
C <- matrix(c(0, 1, -1, 0), nrow = 1, byrow = TRUE)
C
```

```{r}
CBeta <- C %*% Beta
CBeta

gl_Hip <- nrow(C)
gl_Hip

SQHip <- t(CBeta) %*% solve(C %*% (solve(t(X) %*% X)) %*% t(C)) %*% CBeta
SQHip

QMHip <- SQHip / gl_Hip
QMHip

Fcalc2 <- QMHip / QMRes
Fcalc2

p_valor2 <- 1 - pf(Fcalc2, gl_Hip, gl_res)
p_valor2
```

```{r}
#| echo: false

options(knitr.kable.NA = '')

ftab2 <- qf(0.95, gl_Hip, gl_res)

data.frame(
  "FV" = c("H0", "Resíduo"),
  "gl" = c(gl_Hip, gl_res),
  "SQ" = c(SQHip, SQRes) |> round(3),
  "QM" = c(QMHip, QMRes) |> round(3),
  "Fcal" = c(Fcalc2, NA) |> round(3),
  "Ftab" = c(ftab2, NA) |> round(3),
  "p.valor" = c(p_valor2, NA) |> round(4)
) |> 
  kableExtra::kbl(
    align = "c",
    caption = "Teste de Regressão com Hipótese Linear Geral - H0: Beta1 = Beta2",
    col.names = c("FV", "gl", "SQ", "QM", "Fcal", "Ftab", "p-valor (5%)")
  ) |> 
  kableExtra::kable_styling(position = "center")
```

Pelo método do modelo completo e modelo reduzido, note que a soma de quadrados da hipótese é a mesma da hipótese linear geral.

```{r}
x12 <- x1 + x2           # Modelo reduzido: y = B0 + B12(x1+x2) + B3x3 + e
x12

Xr <- cbind(x0, x12, x3) # Matriz Xr do modelo reduzido
Xr

SQHip2 <- t(y1) %*% (X %*% solve(t(X) %*% X) %*% t(X) - Xr %*% solve(t(Xr) %*% Xr) %*% t(Xr)) %*% y1
SQHip2
```

### SAS

```{r}
#| eval: false

* Teste da hipótese H0: Beta1=Beta2;
* (1) Usando C*Beta=0;
C = {0  1 -1  0};
gl_H0 = nrow(C);

CBeta = C*Beta;
SQH0 = t(CBeta)*inv(C*(inv(t(X)*X))*t(C))*CBeta;
QMH0 = SQH0/gl_H0;
Fcalc = QMH0/QMRes;
p_valor = 1-cdf('F',Fcalc,gl_H0,gl_res);

print 'Teste H0: B1 = B2 usando Hipótese Linear Geral',;
print 'H0        ' gl_H0  SQH0[format=8.4]  QMH0[format=8.4]  Fcalc[format=8.4] p_valor[format=8.4],,
      'Resíduo   ' gl_res SQRes[format=8.4] QMRes[format=8.4],,,,;

* (2) Incorporando H0: Beta1 = Beta2 ao modelo;
x12=x1+x2; * Modelo reduzido: y = B0 + B12(x1+x2) + B3x3 + e;
Xr = jn||x12||x3; * Matriz Xr do modelo reduzido;

SQH0r = t(y)*(X*inv(t(X)*X)*t(X)-Xr*inv(t(Xr)*Xr)*t(Xr))*y;
print 'SQ de H0:B1=B2, usando modelo completo x modelo reduzido:'
    ,,SQH0r[format=12.4]; 

quit;
```

:::
