# Teste de Hipótese - Exemplo 2 {#sec-th2}

```{r}
#| echo: false

options(scipen = 999999, knitr.kable.NA = '')
```

Nesta seção, traremos outro exemplo de teste de hipótese em regressão linear múltipla.

Considere uma reação química para formar um determinado material desejado. Seja a variável dependente $y_2$ o percentual convertido no material desejado e $y_1$ e $y_1$ o percentual de material não convertido.

Como variáveis preditoras temos:

- $x_1$ = Temperatura (°C);

- $x_2$ = Concentração do reagente (%);

- $x_3$ = Tempo de reação (horas).

O **modelo completo** de regressão múltipla de $y_2$ é dado por:

$$
\begin{align}
y_2 = &\beta_0 + \beta_1x_1 + \beta_2x_2 + \beta_3x_3 + \beta_4x_1^2 + \beta_5x_2^2 + \beta_6x_3^2 + \beta_7x_1x_2 +\\
&+ \beta_8x_1x_3 + \beta_9x_2x_3 + \epsilon
\end{align}
$$

Os dados estão descritos a seguir:

```{r}
#| echo: false

data.frame(
  y1 = c(41.5,33.8,27.7,21.7,19.9,15.0,12.2,4.3,19.3,6.4,37.6,18.0,26.3,9.9,25.0,14.1,15.2,15.9,19.6),
  y2 = c(45.9,53.3,57.5,58.8,60.6,58.0,58.6,52.4,56.9,55.4,46.9,57.3,55.0,58.9,50.3,61.1,62.9,60.0,60.6),
  x1 = c(162,162,162,162,172,172,172,172,167,177,157,167,167,167,167,177,177,160,160),
  x2 = c(23,23,30,30,25,25,30,30,27.5,27.5,27.5,32.5,22.5,27.5,27.5,20,20,34,34),
  x3 = c(3,8,5,8,5,8,5,8,6.5,6.5,6.5,6.5,6.5,9.5,3.5,6.5,6.5,7.5,7.5)
) |> 
  kableExtra::kbl(align = "c") |> 
  kableExtra::kable_styling(position = "center")
```

::: panel-tabset

### R

```{r}
y1 <- c(41.5,33.8,27.7,21.7,19.9,15.0,12.2,4.3,19.3,6.4,37.6,18.0,26.3,9.9,25.0,14.1,15.2,15.9,19.6)

y2 <- c(45.9,53.3,57.5,58.8,60.6,58.0,58.6,52.4,56.9,55.4,46.9,57.3,55.0,58.9,50.3,61.1,62.9,60.0,60.6)

n <- length(y2)
x0 <- rep(1, n)

x1 <- c(162,162,162,162,172,172,172,172,167,177,157,167,167,167,167,177,177,160,160)

x2 <- c(23,23,30,30,25,25,30,30,27.5,27.5,27.5,32.5,22.5,27.5,27.5,20,20,34,34)

x3 <- c(3,8,5,8,5,8,5,8,6.5,6.5,6.5,6.5,6.5,9.5,3.5,6.5,6.5,7.5,7.5)

x11 <- x1*x1
  
x22 <- x2*x2

x33 <- x3*x3

x12 <- x1*x2

x13 <- x1*x3

x23 <- x2*x3
```

```{r}
X <- cbind(x0, x1, x2, x3, x11, x22, x33, x12, x13, x23)
X
```

```{r}
Jnn <- matrix(data = 1, nrow = n, ncol = n)

In <- diag(n)
```

### SAS

```{r}
#| eval: false

options nodate nocenter ps=1000 ls=120;

proc iml;
reset noprint;
*pág.245;
y1 = {41.5,33.8,27.7,21.7,19.9,15.0,12.2,4.3,19.3,6.4,37.6,18.0,26.3,9.9,25.0,14.1,15.2,15.9,19.6};
* y1 = % de material que não reagiu;
y2 = {45.9,53.3,57.5,58.8,60.6,58.0,58.6,52.4,56.9,55.4,46.9,57.3,55.0,58.9,50.3,61.1,62.9,60.0,60.6};
* y2 = % convertida ao material desejado;
n = nrow(y1);
print n;
In = I(n);
Jnn = J(n,n,1);
* c1 = temperatura; * c2 = concentração de reagente; * c3 = tempo de reação;
c0 = j(n,1,1);
c1 = {162,162,162,162,172,172,172,172,167,177,157,167,167,167,167,177,177,160,160};  
c2 = {23,23,30,30,25,25,30,30,27.5,27.5,27.5,32.5,22.5,27.5,27.5,20,20,34,34};	    
c3 = {3,8,5,8,5,8,5,8,6.5,6.5,6.5,6.5,6.5,9.5,3.5,6.5,6.5,7.5,7.5};					
c11 = c1#c1; * eleva C1 ao quadrado;
c22 = c2#c2; 
c33 = c3#c3; 
c12 = c1#c2; 
c13 = c1#c3;
c23 = c2#c3;
X = c0||c1||c2||c3||c11||c22||c33||c12||c13||c23;
```

:::

## Modelo Completo

Para estimar os parâmetros $\beta$ do **modelo completo**, utilizamos o Método dos Mínimos Quadrados Ordinários (MQO):

$$
\hat{\boldsymbol{\beta}} = (\mathbf{X'X})^{-1} \mathbf{X}' \mathbf{y}
$$

Além disso, calcularemos as somas de quadrados e o quadrado médio do modelo completo.

$$
\begin{align}
&SQReg = \mathbf{y'}\left[\mathbf{X(X'X)}^{-1}\mathbf{X'} - \frac{1}n \mathbf{J}\right]\mathbf{y}, \\
&\text{ com k graus de liberdade}
\end{align}
$$

$$
SQTot = \mathbf{y'}[\mathbf{I} - \frac{1}n \mathbf{J}]\mathbf{y} \space, \quad \text{ com n-1 graus de liberdade}
$$

$$
SQRes = SQTot - SQReg = \mathbf{y'} (\mathbf{I - X(X'X)^{-1}X')y} \space, \quad \text{ com (n-k-1) graus de liberdade}
$$

::: panel-tabset

### R

```{r}
Beta <- solve(t(X) %*% X) %*% t(X) %*% y2
Beta |> round(4)
```

```{r}
SQTotal <- t(y2) %*% (In - (1 / n) * Jnn) %*% y2
SQTotal

gltotal <- n - 1
gltotal
```

```{r}
SQReg <- t(y2) %*% (X %*% solve(t(X) %*% X) %*% t(X) - (1 / n) * Jnn) %*% y2
SQReg

k <- ncol(X) - 1
gl_reg <- k
gl_reg
```

```{r}
SQRes <- SQTotal - SQReg
SQRes

gl_res <- n - k - 1
gl_res

QMRes <- SQRes / gl_res
QMRes
```

### SAS

```{r}
#| eval: false

Beta = inv(t(X)*X)*t(X)*y2;
print Beta[format=12.4];
```

```{r}
#| eval: false

* Modelo completo;
SQTotal = t(y2)*(In-(1/n)*Jnn)*y2;
gltotal = n-1;
SQReg = t(y2)*(X*inv(t(X)*X)*t(X)-(1/n)*Jnn)*y2;
k = ncol(X)-1;
gl_reg = k;
SQRes = SQTotal-SQReg;
glres = n-k-1;
QMRes = SQRes/glres;

print 'Modelo completo:',,, gl_reg SQReg[format=10.4] SQRes[format=10.4] SQTotal[format=10.4],,,;
```

:::

## Hipótese 1

Como primeira hipótese ao nosso modelo, assumiremos $H_0: \beta_4 = \beta_5 = \beta_6 = \beta_7 = \beta_8 = \beta_9 = 0$, ou seja, vamos testar se os termos de segunda ordem do modelo não são importantes na predição de $y_2$.

$$
\begin{align}
H_0&: \beta_4 = \beta_5 = \beta_6 = \beta_7 = \beta_8 = \beta_9 = 0 \\
H_a&: \text{Pelo menos um dos } \beta's \text{ não é nulo}
\end{align}
$$

Com essa hipótese, temos como **modelo reduzido**:

$$y_2 = \beta_0^* + \beta_1^*x_1 + \beta_2^*x_2 + \beta_3^*x_3 + \epsilon^*$$

::: panel-tabset

### R

```{r}
X1 <- cbind(x0, x1, x2, x3)
X1
```

A seguir, calcularemos os graus de liberdade, somas de quadrados, quadrados médios, estatística F e p-valor do modelo reduzido.

```{r}
SQReg1 <- t(y2) %*% (X1 %*% solve(t(X1) %*% X1) %*% t(X1) - (1 / n) * Jnn) %*% y2
SQReg1

gl_regB1 <- ncol(X1) - 1
gl_regB1

SQB2_B1 <- SQReg - SQReg1
SQB2_B1

gl_regB2 <- gl_reg - gl_regB1
h <- gl_regB2
h

QMB2_B1 <- SQB2_B1 / h
QMB2_B1

Fcalc1 <- QMB2_B1 / QMRes
Fcalc1

p_valor1 <- 1 - pf(Fcalc1, h, gl_res)
p_valor1
```

Dessa forma, o quadro da ANOVA sob a hipótese $H_0: \beta_4 = \beta_5 = \beta_6 = \beta_7 = \beta_8 = \beta_9 = 0$ usando a abordagem de modelo completo e modelo reduzido, fica:

```{r}
#| echo: false

options(knitr.kable.NA = '')

ftab1 <- qf(0.95, gl_regB2, gl_res)

data.frame(
  "FV" = c("H0", "Resíduo", "Total"),
  "gl" = c(gl_regB2, gl_res, gltotal),
  "SQ" = c(SQB2_B1, SQRes, SQTotal) |> round(3),
  "QM" = c(QMB2_B1, QMRes, NA) |> round(3),
  "Fcal" = c(Fcalc1, NA, NA) |> round(3),
  "Ftab" = c(ftab1, NA, NA) |> round(2),
  "p.valor" = c(p_valor1, NA, NA) |> round(6)
) |> 
  kableExtra::kbl(
    align = "c",
    caption = "Teste de Regressão Global - H0: Beta4 = Beta5 = Beta6 = Beta7 = Beta8 = Beta9 = 0",
    col.names = c("FV", "gl", "SQ", "QM", "Fcal", "Ftab", "p-valor (5%)")
  ) |> 
  kableExtra::kable_styling(position = "center")
```

Dado que o $F_{cal} > F_{tab}$, para $F(0.05, 6, 9)$, há evidência para rejeitarmos $H_0: \beta_4 = \beta_5 = \beta_6 = \beta_7 = \beta_8 = \beta_9 = 0$ ao nível de 5% de significância, ou seja, os termos de segunda ordem não são todos nulos e são importantes para a predição de $\mathbf{y_2}$.

### SAS

```{r}
#| eval: false

* ----------------------------------------------------------------------------;
* Modelo completo vs reduzido para testar H0: B11 = B22 = B33 = B12 = B13 = B23 = 0 ;
* ----------------------------------------------------------------------------;
X1 = c0||c1||c2||c3;
gl_regB1 = ncol(X1)-1;
* Modelo reduzido (1);
SQReg1 = t(y2)*(X1*inv(t(X1)*X1)*t(X1)-(1/n)*Jnn)*y2;
SQB2_B1 = SQReg - SQReg1;
gl_regB2 = gl_reg - gl_regB1;
h = gl_regB2;
QMB2_B1 = SQB2_B1/h;
Fcalc1 = QMB2_B1/QMRes;
p_valor1 = 1-cdf('F',Fcalc1,h,glres);

print '------------------------------------------------------------',
      'Teste da hipótese H01: B11 = B22 = B33 = B12 = B13 = B23 = 0',
      'usando abordagem Modelo completo x Modelo reduzido',
	  '------------------------------------------------------------';
print 'g.l. do modelo completo .............................................' gl_reg,
      'g.l. do modelo reduzido por H0: B11 = B22 = B33 = B12 = B13 = B23 = 0' gl_regB1,
      'g.l. da diferença (Modelo completo - Modelo reduzido)................' h,,;
print 'Quadro de ANOVA para testar H01: B11 = B22 = B33 = B12 = B13 = B23 = 0',,
'H01      ' h       SQB2_B1[format=10.4] QMB2_B1[format=10.4] Fcalc1[format=10.4] p_valor1[format=10.4],,
'Resíduo  ' glres   SQRes[format=10.4]   QMRes[format=10.4],,
'Total    ' gltotal SQTotal[format=10.4],,,,;
```

:::

## Hipótese 2

Também podemos testar se todos os termos lineares do modelo são nulos, ou seja, $H_0: \beta_1 = \beta_2 = \beta_3 = 0$.

$$
\begin{align}
H_0&: \beta_1 = \beta_2 = \beta_3 = 0 \\
H_a&: \text{Pelo menos um dos } \beta's \text{ não é nulo}
\end{align}
$$

Com essa hipótese, temos como **modelo reduzido**:

$$y_2 = \beta_4^*x_1^2 + \beta_5^*x_2^2 + \beta_6^*x_3^2 + \beta_7^*x_1x_2 + \beta_8^*x_1x_3 + \beta_9^*x_2x_3 + \epsilon^*$$

::: panel-tabset

### R

```{r}
X1 <- cbind(x0, x11, x22, x33, x12, x13, x23)
X1
```

Novamente, calcularemos os graus de liberdade, somas de quadrados, quadrados médios, estatística F e p-valor para o novo modelo reduzido.

```{r}
SQReg1 <- t(y2) %*% (X1 %*% solve(t(X1) %*% X1) %*% t(X1) - (1 / n) * Jnn) %*% y2
SQReg1

gl_regB1 <- ncol(X1) - 1
gl_regB1

SQB2_B1 <- SQReg - SQReg1
SQB2_B1

gl_regB2 <- gl_reg - gl_regB1
h <- gl_regB2
h

QMB2_B1 <- SQB2_B1 / h
QMB2_B1

Fcalc2 <- QMB2_B1 / QMRes
Fcalc2

p_valor2 <- 1 - pf(Fcalc2, h, gl_res)
p_valor2
```

Dessa forma, o quadro da ANOVA sob a hipótese $H_0: \beta_1 = \beta_2 = \beta_3 = 0$ usando a abordagem de modelo completo e modelo reduzido, fica:

```{r}
#| echo: false

options(knitr.kable.NA = '')

ftab2 <- qf(0.95, gl_regB2, gl_res)

data.frame(
  "FV" = c("H0", "Resíduo", "Total"),
  "gl" = c(gl_regB2, gl_res, gltotal),
  "SQ" = c(SQB2_B1, SQRes, SQTotal) |> round(3),
  "QM" = c(QMB2_B1, QMRes, NA) |> round(3),
  "Fcal" = c(Fcalc2, NA, NA) |> round(3),
  "Ftab" = c(ftab2, NA, NA) |> round(2),
  "p.valor" = c(p_valor2, NA, NA) |> round(6)
) |> 
  kableExtra::kbl(
    align = "c",
    caption = "Teste de Regressão Global - H0: Beta1 = Beta2 = Beta3 = 0",
    col.names = c("FV", "gl", "SQ", "QM", "Fcal", "Ftab", "p-valor (5%)")
  ) |> 
  kableExtra::kable_styling(position = "center")
```

Dado que o $F_{cal} > F_{tab}$, para $F(0.05, 3, 9)$, há evidência para rejeitarmos $H_0: \beta_1 = \beta_2 = \beta_3 = 0$ ao nível de 5% de significância, ou seja, pelo menos um dos termos lineares do modelo não são nulos ($x_1$, $x_2$ ou $x_3$), sendo importante para predizer $\mathbf{y_2}$.

### SAS

```{r}
#| eval: false

* ---------------------------------------------------------------;
*  Modelo completo vs reduzido para testar H02: B1 = B2 = B3 = 0 ;
* ---------------------------------------------------------------;
* Modelo reduzido (2);
X1 = c0||c11||c22||c33||c12||c13||c23;
gl_regB1 = ncol(X1)-1;
SQReg1 = t(y2)*(X1*inv(t(X1)*X1)*t(X1)-(1/n)*Jnn)*y2;
SQB2_B1 = SQReg - SQReg1;
gl_regB2 = gl_reg - gl_regB1;
h = gl_regB2;
QMB2_B1 = SQB2_B1/h;
Fcalc2 = QMB2_B1/QMRes;
p_valor2 = 1-cdf('F',Fcalc2,h,glres);

print '--------------------------------------------------',
      'Teste da Hipótese H02: B1 = B2 = B3 = 0           ',
      'usando abordagem Modelo completo x Modelo reduzido',
      '--------------------------------------------------',;

print 'g.l. do modelo completo ................................' gl_reg,
      'g.l. do modelo reduzido por H0: B1 = B2 = B3 = 0 .......' gl_regB1,
      'g.l. da diferença (Modelo completo - Modelo reduzido)...' h,,;
print 'Quadro de ANOVA para testar H02: B1 = B2 = B3 = 0',,
'H02      ' h       SQB2_B1[format=10.4] QMB2_B1[format=10.4] Fcalc2[format=10.4] p_valor2[format=10.4],,
'Resíduo  ' glres   SQRes[format=10.4]   QMRes[format=10.4],,
'Total    ' gltotal SQTotal[format=10.4],,,,;
```

:::


## Hipótese Linear Geral

Os detalhes sobre a hipótese linear geral estão na @sec-hlg.

$$
\begin{align}
H_0 &: \mathbf{C} \boldsymbol{\beta} = 0 \\
H_a &: \mathbf{C} \boldsymbol{\beta} \ne 0 
\end{align}
$$

Aqui, realizaremos o teste sobre a hipótese $H_0: \beta_1 = \beta_2 = \beta_3 = 0$ com a seguinte proposta de matriz de coeficientes $\mathbf{C}$.

$$
\begin{align}
H_0 &: \beta_1 = \beta_2 = \beta_3 = 0 \\
H_0 &: \mathbf{C} \boldsymbol{\beta} = 
\begin{bmatrix}
0 & 1 & 0 & 0 & 0 & 0 & 0 & 0 & 0 & 0 \\
0 & 0 & 1 & 0 & 0 & 0 & 0 & 0 & 0 & 0 \\
0 & 0 & 0 & 1 & 0 & 0 & 0 & 0 & 0 & 0 \\
\end{bmatrix}
\begin{bmatrix}
\beta_0 \\ \beta_1 \\ \beta_2 \\ \beta_3
\end{bmatrix}
=
\begin{bmatrix}
0 \\ 0 \\ 0
\end{bmatrix} \\
H_0 &:
\begin{bmatrix}
\beta_1 \\ \beta_2 \\ \beta_3
\end{bmatrix}
=
\begin{bmatrix}
0 \\ 0 \\ 0
\end{bmatrix}
\end{align}
$$

::: panel-tabset

### R

```{r}
C <- matrix(
  c(0, 1, 0, 0, 0, 0, 0, 0, 0, 0,
    0, 0, 1, 0, 0, 0, 0, 0, 0, 0,
    0, 0, 0, 1, 0, 0, 0, 0, 0, 0), 
  ncol = 10, nrow = 3, byrow = TRUE
)
C
```

```{r}
CBeta <- C %*% Beta
CBeta

SQHip <- t(CBeta) %*% solve(C %*% solve(t(X) %*% X) %*% t(C)) %*% CBeta
SQHip

q <- nrow(C)

QMHip <- SQHip / q
QMHip

Fcalc3 <- QMHip / QMRes
Fcalc3

p_valor3 <- 1 - pf(Fcalc3, q, gl_res)
p_valor3
```

O quadro da ANOVA sob a hipótese $H_0: \beta_1 = \beta_2 = \beta_3 = 0$ usando a abordagem da hipótese linear geral, fica:

```{r}
#| echo: false

options(knitr.kable.NA = '')

ftab3 <- qf(0.95, q, gl_res)

data.frame(
  "FV" = c("H0", "Resíduo", "Total"),
  "gl" = c(q, gl_res, gltotal),
  "SQ" = c(SQHip, SQRes, SQTotal) |> round(3),
  "QM" = c(QMHip, QMRes, NA) |> round(3),
  "Fcal" = c(Fcalc3, NA, NA) |> round(3),
  "Ftab" = c(ftab3, NA, NA) |> round(2),
  "p.valor" = c(p_valor3, NA, NA) |> round(6)
) |> 
  kableExtra::kbl(
    align = "c",
    caption = "Teste de Regressão com hipótese linear geral - H0: Beta1 = Beta2 = Beta3 = 0",
    col.names = c("FV", "gl", "SQ", "QM", "Fcal", "Ftab", "p-valor (5%)")
  ) |> 
  kableExtra::kable_styling(position = "center")
```

Dado que o $F_{cal} > F_{tab}$, para $F(0.05, 3, 9)$, há evidência para rejeitarmos $H_0: \beta_1 = \beta_2 = \beta_3 = 0$ ao nível de 5% de significância, ou seja, pelo menos um dos termos lineares do modelo não são nulos ($x_1$, $x_2$ ou $x_3$), sendo importante para predizer $\mathbf{y_2}$.

Com isso, nota-se que tanto a abordagem de modelo completo e modelo reduzido, como a da hipótese linear geral geram o mesmo resultado.

### SAS

```{r}
#| eval: false

* ----------------------------------------------------------------;
* Hipótese linear geral (C*Beta=0) para testar H0:B1 = B2 = B3 = 0;
* ----------------------------------------------------------------;
C = {0 1 0 0 0 0 0 0 0 0,
     0 0 1 0 0 0 0 0 0 0,
	   0 0 0 1 0 0 0 0 0 0};
CBeta = C*Beta;
SQHip = t(CBeta)*inv(C*inv(t(X)*X)*t(C))*CBeta;
q = nrow(C);
QMHip = SQHip/q;
FCalc3 = QMHip/QMRes;
p_valor3 = 1-cdf('F',Fcalc3,q,glres);
print 'Hipótese H0: B1 = B2 = B3 = 0 usando abordagem C*Beta = 0',,,
'Hipótese H0' q       SQHip[format=10.4] QMHip[format=10.4] Fcalc3[format=10.4] p_valor3[format=10.4],,
'Resíduo    ' glres   SQRes[format=10.4] QMRes[format=10.4],,
'Total      ' gltotal SQTotal[format=10.4],,,,;
```

:::

Agora, demonstraremos que a matriz de coeficientes $\mathbf{C}$ pode assumir mais de uma forma para o teste de uma mesma hipótese. Construiremos três matrizes de coeficientes $\mathbf{C}$ (`C1`, `C2` e `C3`), tendo como hipótese $H_0: \beta_1 = \beta_2 = \beta_3$.

$$H_0: \beta_1 = \beta_2 = \beta_3$$

$$
\begin{align}
H_0 &: \mathbf{C_1} \boldsymbol{\beta} = 
\begin{bmatrix}
0 & 1 & -1 &  0 & 0 & 0 & 0 & 0 & 0 & 0 \\
0 & 0 &  1 & -1 & 0 & 0 & 0 & 0 & 0 & 0
\end{bmatrix}
\begin{bmatrix}
\beta_0 \\ \beta_1 \\ \beta_2 \\ \beta_3 \\ \beta_4 \\ \beta_5 \\ \beta_6 \\ \beta_7 \\ \beta_8 \\ \beta_9
\end{bmatrix}
=
\begin{bmatrix}
0 \\ 0
\end{bmatrix} \\
H_0 &:
\begin{bmatrix}
\beta_1 - \beta_2 \\ \beta_2 - \beta_3
\end{bmatrix}
=
\begin{bmatrix}
0 \\ 0
\end{bmatrix}
\iff
\beta_1 = \beta2 \quad ; \quad \beta_2 = \beta3
\end{align}
$$

$$
\begin{align}
H_0 &: \mathbf{C_2} \boldsymbol{\beta} = 
\begin{bmatrix}
0 & 2 & -1 & -1 & 0 & 0 & 0 & 0 & 0 & 0 \\
0 & 0 &  1 & -1 & 0 & 0 & 0 & 0 & 0 & 0
\end{bmatrix}
\begin{bmatrix}
\beta_0 \\ \beta_1 \\ \beta_2 \\ \beta_3 \\ \beta_4 \\ \beta_5 \\ \beta_6 \\ \beta_7 \\ \beta_8 \\ \beta_9
\end{bmatrix}
=
\begin{bmatrix}
0 \\ 0
\end{bmatrix} \\
H_0 &:
\begin{bmatrix}
2\beta_1 - \beta_2 - \beta_3 \\ \beta_2 - \beta_3
\end{bmatrix}
=
\begin{bmatrix}
0 \\ 0
\end{bmatrix}
\iff
2\beta_1 = \beta2 + \beta_3 \quad ; \quad \beta_2 = \beta3
\end{align}
$$

$$
\begin{align}
H_0 &: \mathbf{C_3} \boldsymbol{\beta} = 
\begin{bmatrix}
0 & 1 & 0 & -1 & 0 & 0 & 0 & 0 & 0 & 0 \\
0 & 0 & 1 & -1 & 0 & 0 & 0 & 0 & 0 & 0
\end{bmatrix}
\begin{bmatrix}
\beta_0 \\ \beta_1 \\ \beta_2 \\ \beta_3 \\ \beta_4 \\ \beta_5 \\ \beta_6 \\ \beta_7 \\ \beta_8 \\ \beta_9
\end{bmatrix}
=
\begin{bmatrix}
0 \\ 0
\end{bmatrix} \\
H_0 &:
\begin{bmatrix}
\beta_1 - \beta_3 \\ \beta_2 - \beta_3
\end{bmatrix}
=
\begin{bmatrix}
0 \\ 0
\end{bmatrix}
\iff
\beta_1 = \beta3 \quad ; \quad \beta_2 = \beta3
\end{align}
$$

::: panel-tabset

### R

```{r}
C1 <- matrix(
  c(0, 1, -1,  0, 0, 0, 0, 0, 0, 0,
    0, 0,  1, -1, 0, 0, 0, 0, 0, 0), 
  ncol = 10, nrow = 2, byrow = TRUE
)
C1
```

```{r}
C2 <- matrix(
  c(0, 2, -1, -1, 0, 0, 0, 0, 0, 0,
    0, 0,  1, -1, 0, 0, 0, 0, 0, 0), 
  ncol = 10, nrow = 2, byrow = TRUE
)
C2
```

```{r}
C3 <- matrix(
  c(0, 1, 0,  -1, 0, 0, 0, 0, 0, 0,
    0, 0, 1, -1, 0, 0, 0, 0, 0, 0), 
  ncol = 10, nrow = 2, byrow = TRUE
)
C3
```

Para aplicarmos cada uma das matrizes de coeficientes, criaremos uma função.

```{r}
hlg <- function(C) {

  # Calculando CBeta
  CBeta <- C %*% Beta |> round(3)
  
  # Calculando SQHip
  SQHip <- t(CBeta) %*% solve(C %*% solve(t(X) %*% X) %*% t(C)) %*% CBeta
  
  # Obtendo o número de linhas de C
  q <- nrow(C)
  
  # Calculando QMHip
  QMHip <- SQHip / q
  
  # Calculando Fcalc
  Fcalc3 <- QMHip / QMRes
  
  # Calculando p_valor
  p_valor3 <- 1 - pf(Fcalc3, q, gl_res)
  
  # Retornando resultados
  return(list(CBeta = CBeta, SQHip = SQHip, QMHip = QMHip, Fcalc = Fcalc3, p_valor = p_valor3))
}
```

Para cada um dos $\mathbf{C}'s$ (`C1`, `C2` e `C3`), aplicaremos o teste com a função criada `hlg()`.

```{r}
# Definindo os valores para C
C_lista <- list(C1 = C1, C2 = C2, C3 = C3)

# Criando uma lista para armazenar os resultados
resultados <- list()

# Calculando os resultados para cada objeto C
for (i in 1:length(C_lista)) {
  resultados[[paste0("C", i)]] <- hlg(C_lista[[i]])
}
```

```{r}
tabela_resultados <- data.frame(
  SQHip = sapply(resultados, function(x) x$SQHip),
  QMHip = sapply(resultados, function(x) x$QMHip),
  Fcalc = sapply(resultados, function(x) x$Fcalc),
  p_valor = sapply(resultados, function(x) x$p_valor)
)

tabela_resultados
```

Apesar de diferentes matrizes de coeficientes $\mathbf{C}$, obtemos os mesmos valores para os testes de hipótese. Como conclusão, não temos evidências para rejeitar a hipótese nula $H_0: \beta_1 = \beta_2 = \beta_3$, ao nível de 5% de significância.

### SAS

```{r}
#| eval: false

* ------------------------------------------------------------------------- ;
* Hipótese linear geral (C*Beta=0) para testar H0: B1 = B2 = B3 (SOLUÇÃO 1) ;
*                           (Matriz C não é única!)                         ;
* ------------------------------------------------------------------------- ;
C = {0 1 -1  0 0 0 0 0 0 0,
     0 0  1 -1 0 0 0 0 0 0};
CBeta = C*Beta;
SQHip = t(CBeta)*inv(C*inv(t(X)*X)*t(C))*CBeta;
q = nrow(C);
QMHip = SQHip/q;
FCalc3 = QMHip/QMRes;
p_valor3 = 1-cdf('F',Fcalc3,q,glres);
print 'H0: B1 = B2 = B3 usando C*Beta = 0 (SOLUÇÃO 1)',,,
'Hipótese H0' q       SQHip[format=10.4] QMHip[format=10.4] Fcalc3[format=10.4] p_valor3[format=10.4],,
'Resíduo    ' glres   SQRes[format=10.4] QMRes[format=10.4],,
'Total      ' gltotal SQTotal[format=10.4],,,,;
```

```{r}
#| eval: false

* ------------------------------------------------------------------------- ;
* Hipótese linear geral (C*Beta=0) para testar H0: B1 = B2 = B3 (SOLUÇÃO 2) ;
* ------------------------------------------------------------------------- ;
C = {0 2 -1 -1 0 0 0 0 0 0,
     0 0  1 -1 0 0 0 0 0 0};
CBeta = C*Beta;
SQHip = t(CBeta)*inv(C*inv(t(X)*X)*t(C))*CBeta;
q = nrow(C);
QMHip = SQHip/q;
FCalc3 = QMHip/QMRes;
p_valor3 = 1-cdf('F',Fcalc3,q,glres);
print 'H0: B1 = B2 = B3 usando C*Beta = 0 (SOLUÇÃO 2)',,,
'Hipótese H0' q       SQHip[format=10.4] QMHip[format=10.4] Fcalc3[format=10.4] p_valor3[format=10.4],,
'Resíduo    ' glres   SQRes[format=10.4] QMRes[format=10.4],,
'Total      ' gltotal SQTotal[format=10.4],,,,;
```

```{r}
#| eval: false

* -------------------------------------------------------------------------;
* Hipótese linear geral (C*Beta=0) para testar H0: B1 = B2 = B3 (SOLUÇÃO 3);
* -------------------------------------------------------------------------;
C = {0 1  0 -1 0 0 0 0 0 0,
     0 0  1 -1 0 0 0 0 0 0};
CBeta = C*Beta;
SQHip = t(CBeta)*inv(C*inv(t(X)*X)*t(C))*CBeta;
q = nrow(C);
QMHip = SQHip/q;
FCalc3 = QMHip/QMRes;
p_valor3 = 1-cdf('F',Fcalc3,q,glres);
print 'H0: B1 = B2 = B3 usando C*Beta = 0 (SOLUÇÃO 3)',,,
'Hipótese H0' q       SQHip[format=10.4] QMHip[format=10.4] Fcalc3[format=10.4] p_valor3[format=10.4],,
'Resíduo    ' glres   SQRes[format=10.4] QMRes[format=10.4],,
'Total      ' gltotal SQTotal[format=10.4],,,,;
quit;
```

:::
